最　高　行　政　法　院　判　決　　　　　　　　　九十一年度判字第一二五六號
　　再 審原 告　甲○○
　　再 審被 告　臺北縣稅捐稽徵處
　　代　表　人　王盛賢
右當事人間因地價稅事件，再審原告對於中華民國八十九年八月十七日本院八十九年
度判字第二五四七號判決，提起再審之訴。本院判決如左：
　　主  文
再審之訴駁回。
再審訴訟費用由再審原告負擔。
    事  實
緣再審原告所有坐落台北縣新莊市○○段三八○、三八一地號（重測前為頭前段頭前
小段三一五之一及三一五地號）等二筆工業區建地目土地，經再審被告以其土地地上
物係未向主管機關申請核准實際供與農業經營不可分離之農舍及違章建築物；另其所
有坐落新莊市○○段頭前小段三○六、三○六之三、三○六之四、三○六之五、三○
六之六地號等五筆土地，原課徵田賦，經於八十四年四月清查農地時發現未作農業使
用，遂自八十五年起就上揭七筆土地課徵地價稅新臺幣（下同）二、八八九、三四二
元。再審原告不服，申經復查結果，未獲變更，提起訴願、再訴願，均遭決定駁回，
再審原告循序提起行政訴訟，經本院八十九年度判字第二五四七號判決（下稱原判決
）駁回。再審原告仍表不服，以原判決有行政訴訟法第二百七十三條第一項第一款、
第十三款、第十四款適用法規顯有錯誤、發見未經斟酌之重要證物及重要證物漏未斟
酌等再審事由，對之提起再審之訴，茲摘兩造訴辯意旨如次：
再審原告起訴意旨及補充理由略謂︰一、系爭土地興化段三八○、三八一地號及頭前
段頭前小段三○六、三○六之三、三○六之四、三○六之五、三○六之六等七筆土地
都有耕地三七五租約。雖經法院訴訟、迄今仍未確定、仍有租約存在，依法應課徵田
賦，佃農之廢耕或變更使用，不能歸責於地主。又重劃範圍之農區在都市計畫變更前
仍應徵田賦，內政部七十一年九月十六日台內地字第一一二九八五號及財政部七十一
年十月五日台財稅第三七二八○號有明文。再者，內政部七十年八月一日台內地字第
三一九二五號之免徵荒地稅之基本精神亦可適用於此，這都是因耕地租約地方政府租
約管理機關在執法上之缺失及佃農的違法所造成的改課徵地價稅所致，亦造成在課徵
執行上之困擾。為了解決事實困難及法令上的牴觸、及非可歸責於土地所有權人，財
政部及內政部才作出上述的這二函。本件就屬於這種情形，再審原告己依照內政部的
第三一九二五號的指示向違法的佃農經調解調處依耕地三七五減租條例第十七條之欠
租、廢耕等理由提出終止租約、現還在法院訴訟中，並且依違反減租條例第十六條之
自任耕作及變更使用、內政部六十九年二月七日台內地字第五五六五七號及七十年三
月十九日台內地字第三五五○號之規定向租約管理機關的台北縣政府及新莊市公所提
出註銷租約登記。現只剩的工作是再審被告和台北縣政府怎樣盡速地把租約註銷掉及
促使都市計劃的完成。目前盼再審被告能依前述來稽徵田賦，直到耕地租約解除，以
解決這困難及減輕人民之負擔。故原判決的適用法規顯有錯誤及重要証物漏未斟酌。
再審原告一再陳情和再審被告溝通，終於和再審被告總處舉行協談會議，其結果稱再
審原告應提供有利証件於新莊分處，俾向上級請示改向使用人課徵地價稅。如查明確
為佃農搭蓋使用，再審被告同意請法院暫緩執行。又於八十七年十二月四日和新莊分
處的面談結果其同意再審原告於提供擔保後即函板橋地方法院撤回執行案，並把扣押
之銀行存款、若未繳庫協調法院暫緩執行退還銀行。再審原告馬上辦理三○六之八的
禁止處分及設定擔保，但再審被告尚未撤回八十五年、八十六年之法院執行案。再審
原告主張應依其精神及法規依據改課田賦。二、頭前段三○六、三○六之三、三○六
之四、三○六之五、三○六之六屬於重劃範圍內之農區，公共設施未完竣、沒水電及
排水系統，灌溉被破壞、又不能發照的禁建區，正在都市計劃中。又三○六之五是作
道路用途。上述之函令應可適用。另其訴願及再訴願等所呈的理由及証物亦是本再審
理由之一部份。三、又再審被告的答辯是依據一般農地，沒有受耕地三七五租約法規
的限制情形而言。本件課徵土地全部均有耕地三七五租約都要受特別法耕地三七五減
租條例法令之約束、和一般農地農耕情形不同，不能相併而論。要是佃農違規使用、
變更使用、欠租、拋荒、廢耕，都要有一定之法律程序才能終止其租約的，非再審原
告所能控制。其土地所有權運作及使用亦受法令之限制，例如土地買賣、承租人有優
先承購權，沒人要買，佃農讓其拋荒、變更使用、不繳地租等違法亦要經漫長之訴訟
才能終止，在這其間再審原告自然遭受傷害，再審被告沒把這因素納入考量。政府之
課稅原則，是不能侵害到人民之權益或法令有牴觸下課徵的。最高行政法院五十九年
判字第一四一號有明文：「行政官署對於其已為之行政行為，如發覺於法令有違誤之
處，基於公益上之理由得自動更正或撤銷」。再審原告早己向租約管理機關之台北縣
政府地政局及新莊市公所民政課因佃農之違法而提出終止租約，現在法院審理中、尚
未確定。同時又於八十年五月二十日提出行政註銷租約申請，依據內政部六十九年五
月二十四台內地字第二一八七五號，七十年三月十九日台內地字第三五五○號及六十
九年二月二十三日台內地字第八六一六號等之法令規定，由新莊市公所八十年六月四
日北縣莊民字第二九一八七號之屬實查報、予以註銷其二租約登記。再審被告對此重
要法令作任何的答辯，亦沒斟酌、擅自改課為地價稅、顯有違背法令及缺失。基於再
審原告之基本權益遭受侵害及再審被告有法令上之違誤，再審被告應自動撤銷其處分
而回課田賦才是，以合法令之規定。再審被告亦應催促地政局及新莊市公所速把其無
租賃事實的耕地租約註銷掉。把土地之主權返還再審原告後。才宜改課地價稅。故原
審有違背法令之判決及適用法令不當之處，四、興化段三八○及三八一地號是工業區
○○○○段三○六、三○六之三、三○六之四、三○六之五、三○六之六等五筆土地
，均有耕地三七五租約，而興化段三八○及部份之三八一土地為佃農暗中偷搭建房屋
作工商使用、而仍保留農舍房子儲放農耕器具作耕種興化段三八四及三八五地號土地
之用。再審被告稱農舍仍空置未作實際使用，並非事實。五、本地區重劃農區是屬於
公共設施快完竣的地區屬尚保有都市計劃變更前的重劃階段、水電公共設施及排水系
統的灌溉系統破壞不能耕作農區本區是屬於限制建築及重劃範圍內之土地，在市地重
劃整休開發完成前，是禁建！不得發照建築。且本件又有耕地三七五租約的減租條例
的約束業主及保護佃農下。產生了很多的執行上的事實困難。又這地區是海水倒灌的
災害區，不能耕種之事實、有賦稅減免在案。六、再審被告對於頭前段重劃區之農區
，目前百分之九十土地沒有作農業使用、亦沒課徵地價稅，並沒有作任何之回答。何
況本件再審原告有耕地三七五租約的減租條例的法令限制及約束，基於公平原則，再
審被告顯有行政上之缺失及法令上之不公平。再審被告所謂八四年之清查甚為可疑，
因為鄰地之土地自八十四年迄今，都沒有作農業使用、均沒課徵地價稅。七、在八十
三、四年間，再審原告就對再審被告改課徵三七五租約耕地為地價稅提出陳情及異議
，行政機關亦正在處理中，再審被告是不應該移送法院執行的，這會對再審原告造成
權益上的傷害。因本件涉及耕地三七五租約及承租佃農之違法及租約管理機關註銷租
約執法的緩慢與圖利之嫌的情事。而耕地三七五租約不是一般民約，是受耕地三七五
減租條例特別法的限制，省、縣、市三級政府的法規管理，縱使承租佃農之違法，其
終止或註銷租約，亦要經縣市政府一定法律程序才能終止的，一切控制權全在縣市政
府承辦單位的職權上，亦非再審原告所能控制。如再審原告於七十八年就依違反減租
條例第十七條及平均地權條例提出終止租約、經縣市調解調處不成立，移送司法審理
，已十年尚未確定，這豈能歸責於再審原告嗎？再審原告又於八十年五月二十日就依
違反減租條例第十六條及相關法規檢舉申請註銷租約。歷經多年的陳情、迄今縣市政
府相互推託，政府租約管理機關執法上之疏忽懈怠及緩慢，及佃農之違法，不能歸責
於再審原告。八、再審被告對原告課徵之面積有錯誤，目前正在申請更正、行政處理
中。又依據再審被告莊副處長在新莊分處舉辦的協商會，對佃農違法之事實面積，亦
正在行政更正辦理中。對於正確面積尚未確定前，本件的正確課徵數額亦無從確定，
故原處分之繳納數額亦是有疑問的。其處分數額確實是有錯的，應予更正，其處分亦
應撤銷之理至明。地價稅是要由承租佃農課徵，土地稅法第四條及財政部七十一年十
月七日台財稅第三七三七七號有明文。目前再審被告再向財政部請示中。課徵數額、
課徵對象尚未確定，就以其處分執行，顯有缺當，原處分應予廢棄及撤回，以合法制
。綜上所述，請判決廢棄原判決並撤銷原處分、訴願及再訴願決定等語。
再審被告答辯意旨略謂：本件再審原告所有坐落新莊市○○段三八○、三八一地號二
筆工業區建地目土地，經再審被告以其土地地上物係未向主管機關申請核准實際供與
農業經營不可分離之農舍及違章建築物；另其所有坐落新莊市○○段頭前小段三○六
、三○六之三、三○六之四、三○六之五、三○六之六地號等五筆土地，原課徵田賦
，經於八十四年四月清查農地時發現未作農業使用，遂自八十五年起就上揭七筆土地
課徵地價稅二、八八九、三四二元，再審原告主張興化段三八○、三八一地號二筆土
地其上是農舍及曬穀有照片可稽，應免徵地價稅：而頭前段頭前小段三○六、三○六
之三、三○六之四、三○六之五、三○六之六地號等五筆土地，現仍有縣市政府管理
之「耕地三七五減租租約」及「禁建」限制，使其無法正常運作及使用，不宜課徵地
價稅云云，申請再審被告復查決定，以本案系爭坐落興化段三八○、三八一地號之工
業區建地目土地，再審被告於八十四年清查農地時，因地上物係未向主管機關申請核
准實際供與農業經營不可分離之農舍及違章建築，乃自八十五年起課徵地價稅。再審
原告雖主張蓋有農舍及曬穀場使用，惟再審被告於八十五年十一月二十一日再度會同
地政單位前往實地勘查，上揭三八○地號土地上之違建雖已拆除，惟三八一地號上所
稱農舍仍空置未作實際使用，且未向主管機關申請核准認定為「與農業經營不可分離
土地」，是再審被告原核定課徵八十五年地價稅，並無不合。另系爭坐落頭前段頭前
小段三○六、三○六之三、三○六之四、三○六之五、三○六之六地號五筆土地原課
徵田賦，惟再審被告於八十四年四月清查農地時，發現全部未作農業使用，遂自八十
五年起改課地價稅。再審原告雖主張因縣政府全面管制的「禁建」限制及現仍有縣市
政府管理之「耕地三七五減租租約」，致土地所有權人無法正常運作及使用受到極大
之限制。惟經再審被告會同地政單位實地勘查，上揭五筆農業用地已變更供「兆揭水
電器材有限公司」非農業使用。按財政部七十五年八月三十日台財稅第七五六七四九
九號函釋「都市農地空置不為農業使用應改課地價稅」，是再審被告原核定自八十五
年起改課地價稅，亦無違誤。況依新莊市公所八十五年二月十八日八五北縣莊服二字
第三七八三、三七八三之一號函，上開五筆土地係位於變更新莊市主要計畫通盤檢討
案計畫範圍內及變更新莊頭前地段主要計畫範圍內，正辦理細部計畫法定程序中，尚
未能發照建築，復按財政部八十年九月六日台財稅第八○○三二六二三○號函釋：「
公共設施完竣地區，於都市計畫通盤檢討時細部計畫書內附帶應以市地重劃方式開發
並於重劃完成後始准核發建築執照之決議，非依法限制建築，其停止發給建築執照之
空地部分，不得免徵地價稅。」是本件再審原告所稱受限「禁建」「耕地三七五減租
租約」之管制，及屬於財政部台財稅第三七二八○號函示重劃範圍之農業區在都市計
畫變更前仍課田賦等語，依據上開法令解釋，應非屬依法限制建築或不能建築之土地
，亦非已為重劃範圍內之土地，故未能適用土地稅法第二十二條第一項第三、四款及
財政部台財稅第三七二八○號函示之規定得課徵田賦，本案原核定自八十五年起按一
般用地課徵地價稅，揆諸上揭法律規定及財政部頒函釋意旨，並無不合，遂駁回再審
原告復查之申請，一再訴願決定遞予維持，亦無不合。再審原告訴稱系爭土地係三七
五租約耕地，其中興化段三八一地號是無償提供給佃農使用之農舍，同段三八○地號
因承租人變更使用，再審原告已向新莊市公所及臺北縣政府主管機關，依違反三七五
減租條例第十六條之規定提出檢舉申請註銷登記，同時亦呈報以違章建築拆除，乃依
新莊分處八十二年四月八日北縣稅莊二字第一四○五九號函規定，自應課徵田賦，直
至三七五減租租約解除，以合法制云云。惟查上揭函係因系爭土地無償提供承租人為
農舍使用，而免徵地價稅，再審原告既未依土地稅法施行細則第二十四條第四款規定
，申經農業主管機關受理，並會同有關機關勘查認定確屬與農業經營不可分離之使用
，移送主管稽徵機關辦理，已如前述，自不符核課田賦或減免課稅之要件。至所訴該
項土地原訂有耕地三七五租約登記未註銷前仍應徵收田賦或全免乙節，經查系爭土地
既已依法編定為非耕地使用，再審原告應可依平均地權條例及耕地三七五減租條例等
相關規定，終止其租約，尚不得執為改課田賦或免課之論據。又查土地稅法第二十二
條第一項但書所列各款合於徵收田賦之情形，應以「限作農業用地使用者」或「仍作
農業用地使用者」為其前提要件，亦即合於徵收田賦之情形，必須實際仍作農業用地
使用者為限。系爭頭前段頭前小段等五筆土地，既經再審被告於八十四年四月清查農
地時，發現全部未作農業使用，而再審被告於八十五年五月六日會同臺北縣新莊地政
事務所派員勘查時，系爭土地現場已蓋鐵皮屋作工廠使用，有該會勘紀錄及現場相片
八張附於原處分卷可稽。是再審原告雖主張因縣政府全面管制的「禁建」限制及現仍
有縣市政府管理之「耕地三七五減租租約」，致無法正常運作及其使用受到極大之限
制云云，因與上揭規定仍徵收田賦之要件不符，亦不得執為徵收田賦之依據。綜上論
述，再審原告之訴顯無理由，請求駁回再審原告之訴等語。
　　理　由
按當事人對於本院判決提起再審之訴，必須具有行政訴訟法第二百七十三條第一項所
列各款情形之一者，始得為之。而所謂「適用法規顯有錯誤者」，係指原判決所適用
之法規與該案應適用之現行法規相違背，或與解釋、判例有所牴觸者而言。至於法律
上見解之歧異，再審原告對之縱有爭執，要難謂為適用法規錯誤，自不得據為再審理
由。又所謂「發見未經斟酌之重要證物者」，係指該項證物在前訴訟程序中即已存在
，而當事人不知其存在，現始發現而言，並以如經斟酌可受較有利之裁判者為限。又
按「已規定地價之土地，除依第二十二條規定課徵田賦者外，應課徵地價稅。」、「
非都市土地依法編定之農業用地或未規定地價者，徵收田賦。但都市土地合於左列規
定者，亦同：一、依都市計畫編為農業區及保護區，限作農業用地使用者。二、公共
設施尚未完竣前，仍作農業用地使用者。三、依法限制建築，仍作農業用地使用者。
四、依法不能建築，仍作農業用地使用者。五、依都市計畫編為公共設施保留地，仍
作農業用地使用者。」、「前項第二款及第三款，以自耕農及依耕地三七五減租條例
出租之耕地為限。」分別為土地稅法第十四條、第二十二條第一項及第二項所明定。
另依土地稅法第二十四條第四款規定：「徵收田賦之土地，由直轄市或縣（市）政府
依左列規定辦理：．．．四、第二十一條第二項第二款之土地，及第二十二條第二款
之土地中供與農業經營不可分離之使用者，由農業主管機關受理申請，會同有關機關
勘查認定後，編造清冊，移送主管稽徵機關。」查本件原判決係以：「系爭興化段三
八○、三八一號二筆土地，既經編定為工業區用建地目土地，依土地稅法第十四條之
規定，被告認應徵收地價稅，即非無據。原告（即再審原告，下同）訴稱系爭土地係
三七五租約耕地，其中興化段三八一地號是無償提供給佃農使用之農舍，同段三八○
地號因承租人變更使用，原告已向新莊市公所及台北縣政府主管機關，依違反三七五
減租條例第十六條之規定提出檢舉申請註銷登記，同時亦呈報以違章建築拆除，另依
新莊分處八十二年四月八日北縣稅莊二字第一四○五九號函規定，自應課徵田賦，直
至三七五減租租約解除，以合法制云云。惟查上揭函係因系爭土地無償提供承租人為
農舍使用，而免徵地價稅，原告既未依土地稅法施行細則第二十四條第四款規定，申
經農業主管機關受理，並會同有關機關勘查認定確屬與農業經營不可分離之使用，移
送主管稽徵機關辦理，已如前述，自不符核課田賦或減免課稅之要件。至所訴該項土
地原訂有耕地三七五租約登記未註銷前仍應徵收田賦或全免乙節，經查系爭土地既已
依法編定為非耕地使用，原告應可依平均地權條例及耕地三七五減租條例等相關規定
，終止其租約，尚不得執為改課田賦或免課之論據。又查土地稅法第二十二條第一項
但書所列各款合於徵收田賦之情形，應以「限作農業用地使用者」或「仍作農業用地
使用者」為其前提要件，亦即合於徵收田賦之情形，必須實際仍作農業用地使用者為
限。系爭頭前段頭前小段三○六、三○六之三、三○六之四、三○六之五、三○六之
六地號等五筆土地，既經被告（即再審被告，下同）於八十四年四月清查農地時，發
現全部未作農業使用，而被告於八十五年五月六日會同台北縣新莊地政事務所派員勘
查時，系爭土地現場已蓋鐵皮屋作工廠使用，有該會勘紀錄及現場相片八張附於原處
分卷可稽。是原告雖主張因縣政府全面管制的「禁建」限制及現仍有縣市政府管理之
「耕地三七五減租租約」，致無法正常運作及其使用受到極大之限制云云，因與上揭
規定仍徵收田賦之要件不符，亦不得執為徵收田賦之依據。綜上所述，原告所訴各節
核無可採，其起訴意旨，難認有理由，應予駁回。」等語為得心證之理由，判決駁回
再審原告前程序之訴。經核原判決所適用之法規與該案應適用之現行法規並不相違背
，與解釋、判例均無相牴觸，亦無重要証物漏未斟酌之情形。再審原告無非以法律上
見解之歧異，執前程序所為主張，並為原判決所不採之事由再行爭執，已非可採。況
查再審原告所提出之證物，其中台北縣稅捐稽徵處八十九年九月十四日函在前訴訟程
序中即尚未存在；其餘耕地三七五租約終止調解申請書、檢舉註銷租約申請書、禁止
處分擔保登記、協談會議紀錄、請願書等書證，縱經斟酌亦未能受較有利益之裁判，
均非屬所稱未經斟酌之重要證物。從而，再審原告所訴各節，均無足取，應認其再審
之訴為無理由，而予駁回。
據上論結，本件再審之訴為無理由，爰依行政訴訟法第二百七十八條第二項、第九十
八條第三項前段，判決如主文。
中　　華　　民　　國　　九十一　　　年　　　七　　　　月　　　十八　　　日
                    最 高 行 政 法 院  第 五 庭
                                審 判 長 法  官　　　徐　樹　海
                                         法  官      廖  宏  明
                                         法  官　　　鄭　淑　貞
                                         法  官　　　林　家　惠
                                         法  官　　　林　茂　權
右  正  本  證  明  與  原  本  無  異
　　　　　　　　　　　　　　　　　　　　 法院書記官　王  褔  瀛
中　　華　　民　　國　　九十一　　　年　　　七　　　　月　　　十八　　　日
